【裁判字號】    97,上,62
【裁判日期】    980505
【裁判案由】    返還林地
【裁判全文】
臺灣高等法院臺中分院民事判決            97年度上字第62號
上  訴  人  乙○○
訴訟代理人  甲○○
            蕭隆泉律師
上  訴  人  壬○○
            辛○○
訴訟代理人  庚○○
視同上訴人  丁○○
            己○○
            丙○○
被  上訴人  行政院農業委員會林務局東勢林區管理處
法定代理人  戊○○
訴訟代理人  羅淑菁律師
上列當事人間請求返還林地事件，上訴人對於中華民國96年11月
30日台灣台中地方法院94年度訴字第2113號第一審判決提起上訴
，本院於98年 4月21日言詞辯論終結，判決如下：
    主  文
上訴駁回。
第一審所命之給付，其履行期間貳年。
第二審訴訟費用由上訴人負擔。
    事實及理由
甲、程序事項：
    視同上訴人丁○○、己○○經合法通知未於言詞辯論期日到
    庭，核無民事訴訟法第 386條各款所列情形，依被上訴人聲
    請，由其一造辯論而為判決。
乙、實體事項：
壹、被上訴人起訴主張：
  一關於視同上訴人沈英彥、己○○部分：
    訴外人彭維岡生前於民國75年1月3日與被上訴人東勢林區管
    理處合併前之臺灣省政府農林廳林務局大甲林區管理處（下
    稱大甲林區管理處）簽訂「林務局大甲林區管理處安置榮民
    竹林保育承諾書」，大甲林區管理處同意自70年6月1日起至
    79年 5月31日止，將所轄如原判決附圖假一地號所示之林地
    （下稱系爭假一林地）交由彭維岡栽植及保育。依系爭保育
    承諾書第19條約定，保育有效期間期滿後，如保育人成績優
    良得續定之。惟彭維岡於保育期滿後並未與大甲林區管理處
    續定承諾書，是原承諾書於期滿後已失效力，則彭維岡期滿
    後繼續占有系爭林地，自屬無權占有。嗣彭維岡死亡後，由
    其繼承人即林怡伶繼承前揭法律關係，林怡伶復於92年12月
    2 日死亡，由沈英彥、己○○繼承上開法律關係。又沈英彥
    、己○○之被繼承人林怡伶於系爭假一林地種植蘋果樹80株
    、梨樹550株、李樹15株、水蜜桃樹120株，違反系爭保育承
    諾書第2條、第5條之約定，大甲林區管理處依系爭保育承諾
    書第16條第 5項之規定，以原審準備書狀為終止前揭保育關
    係之意思表示，則沈英彥、己○○仍繼續占有系爭假一林地
    則屬無權占有，爰依無權占有及終止契約後之法律關係，請
    求沈英彥、己○○拆除或剷除地上物並返還前開林地。
  二上訴人壬○○、丙○○部分：
    系爭假一林地編號Ａ、Ｂ、Ｃ、Ｅ所示之林地，目前由上訴
    人壬○○占用出租予上訴人丙○○經營果園使用中，爰依民
    法第 767條規定，請求拆除或剷除地上物並返還該部分林地
    。
  三上訴人辛○○部分：
    上訴人辛○○未經大甲林區管理處同意而無權占有系爭假一
    林地編號Ｆ、Ｇ、Ｈ所示之林地，爰依民法第 767條規定，
    請求辛○○拆除或剷除地上物並將前開占用之林地返還大甲
    林區管理處。
  四上訴人乙○○部分：
    上訴人乙○○於75年1月3日與東勢林區管理處合併前之大甲
    林區管理處簽訂保育承諾書，大甲林區管理處同意自70年 6
    月1日起至79年5月31日止，將所轄如附圖假二地號所示之林
    地（下爭系爭假二林地）交由乙○○栽植及保育。依前開承
    諾書第19條約定，保育有效期間期滿後，如保育人成績優良
    得續定之。惟乙○○於保育期滿後並未與大甲林區管理處續
    定承諾書，是原承諾書於期滿後已失效力，則乙○○期滿後
    繼續占有前開林地，自屬無權占有。若認系爭承諾書效力繼
    續存在，乙○○種植蘋果樹20株、梨樹 110株、李樹60株、
    水蜜桃樹 350株、甜柿40株之行為，亦已違反前揭保育承諾
    書第2條、第5條之約定，大甲林區管理處依前揭第16條第 5
    項之約定，自得終止保育關係，收回林地。大甲林區管理處
    爰以起訴狀繕本送達作為向乙○○為終止保育關係之意思表
    示，並依上開約定及民法第 767條規定，請求乙○○拆除或
    剷除地上物並返還前開林地。
  五聲明：
    (一)沈英彥、己○○、壬○○、丙○○應將系爭如原判決附圖
      假一地號編號Ａ所示面積0.8371之果樹剷除，將如附圖假
      一地號編號Ｂ所示面積0.0056公頃之陽台、編號Ｃ所示面
      積0.0252公頃之工寮、編號Ｅ所示面積0.0012公頃之水塔
      拆除，並與沈英彥、己○○、丙○○將前開土地返還予大
      甲林區管理處。
    (二)沈英彥、己○○、辛○○應將系爭如原判決附圖假一地號
      編號Ｆ所示面積0.5791公頃之果樹剷除，將如原判決附圖
      假一地號編號Ｇ所示面積0.0085公頃之工寮、編號Ｈ所示
      面積0.0015公頃之工寮拆除，並將前開土地返還大甲林區
      管理處。
    (三)乙○○應將系爭如原判決附圖假一地號編號Ｉ所示面積0.
      001 公頃之水塔、編號Ｊ所示面積0.0002公頃之水塔拆除
      ，將如原判決附圖假二地號編號Ａ所示面積2.6674公頃之
      果樹剷除，將如原判決附圖假二地號編號Ｂ所示面積0.01
      83公頃之工寮、編號Ｃ所示面積0.0012公頃之工寮、編號
      Ｄ所示長度246.55公尺之單向軌道拆除，並將前開土地返
      還予大甲林區管理處。
    (四)大甲林區管理處願供擔保以代釋明請准宣告假執行。
貳、原判決判准如原判決主文第一項至第四項，並駁回大甲林區
    管理處其餘之訴。大甲林區管理處就敗訴部分，未據聲明不
    服，先告確定。大甲林區管理處對上訴人之上訴，聲明求為
    判決：(一)上訴駁回。(二)第二審訴訟費用由上訴人負擔。(三)願
    供擔保以代釋明請准宣告假執行。
參、上訴人不服原判決，提起上訴：
  一乙○○部分：
    (一)乙○○占有如原判決附圖所示假二地號之林地係本於行政
      機關「授予利益之行政處分」占有系爭林地，屬有權占用
      ，並非無權占用:
      1.乙○○於59年 3月25日起即由大甲林區管理處以甲人字
        第 03272號令派至梨山工作站，擔任梨山站「竹林保育
        工作」，亦即俗稱之竹林保育員（榮民），而臺灣省政
        府農林廳林務局大甲林區管理處77年10月13日77甲梨業
        字第1042號函受文者既已載明「各竹林保育榮民」，顯
        見前開函文之適用範圍及於乙○○。
      2.台灣省政府農林廳77年 9月20日七七農林字第7845號函
        ，及臺灣省政府農林廳林務局大甲林區管理處77年10月
        13日77甲梨業字第1042號函均載明：「一辦理退休者，
        領取退休金後，為照顧榮民生活，林地及工寮暫不收回
        。地上物之採收期限延長為五年，必要時得再予延長，
        惟應至法院公證，期滿無條件收回。二繼續維持現狀保
        育林地者，死亡後，遺屬領取撫卹金，並得繼續保育林
        地，惟繼承之遺屬不能親自繼續保育時，保育地應無條
        件收回，亦應先至法院公證後辦理。」前揭函文所載二
        項方案既係為照顧榮民生活，應屬授予利益無疑，且前
        揭函文顯係行政機關所為之行政處分。而前揭函文所示
        之授益行政處分至今既未遭原行政機關撤銷或廢棄，自
        仍屬有效之行政處分。足證，乙○○占有系爭土地係本
        於行政機關所為授予利益之行政處分，絕非無權占有。
      3.而依前開函文之方案一，政府明文承諾：「辦理退休者
        ，領取退休金後，為照顧榮民生活，林地及工寮暫不收
        回。地上物之採收期限延長為 5年，必要時得再予延長
        ，惟應至法院公證，期滿無條件收回。」顯見即使於各
        竹林保育榮民辦理退休之後，仍得享有政府所承諾之「
        林地及工寮暫不收回」及「地上物之採收期限延長為 5
        年」等照顧方案，遑論乙○○至今尚未辦理退休，政府
        自更不得違反承諾於乙○○退休前，即強制收回前揭林
        地及地上物。而「至法院辦理公證」係辦理退休後，欲
        延長地上物採收期限時為之，乙○○既未辦理退休，自
        不須辦理公證，並非謂至法院辦理公證為乙○○占有前
        揭林地之生效要件。
      4.再政府於方案二承諾：「繼續維持現狀保育林地者，死
        亡後，遺屬領取撫恤金，並得繼續保育林地，惟繼承之
        遺屬不能親自繼續保育時，保育地應無條件收回，亦應
        先至法院公證後辦理。」更足證乙○○直到亡故，均得
        以繼續維持現狀保育林地，政府自不得違反承諾，提前
        收回前揭林地。至於法院辦理公證者，係乙○○死亡後
        ，方需為之，今乙○○既仍健在，自無辦理法院公證之
        必要。綜上所述，乙○○係基於政府之調配工作通知書
        及照顧承諾公文合法占有前揭林地，並非無權占有。而
        乙○○至今既尚未辦理退休，仍堅守其保育山林之工作
        崗位，故不論乙○○選擇方案一或方案二，政府均不得
        提前收回前揭林地，自無強令上訴人乙○○於訴訟中選
        擇方案一或方案二之理。本件毋寧係大甲林區管理處主
        張收回前揭林地之條件尚未成就，大甲林區管理處不得
        要求乙○○返還前揭林地。
    (二)乙○○合法占有前揭林地並非僅依據系爭承諾書：
      1.乙○○依政府之調配工作通知書及照顧承諾函文，合法
        占有前揭林地，而乙○○初始雖與政府訂有安置榮民竹
        林保育承諾書，惟其後既因有政府承諾照顧方案之正式
        公文，為有權占有，實無庸再辦理續定保育承諾書。
      2.大甲林區管理處雖主張乙○○違反保育承諾書第 2條、
        第 5條竹林（果樹）栽植之種類、株數、期限及栽植之
        方法等。惟查：「梨山地區海拔為1964公尺，不適宜種
        植孟宗竹」既有臺灣省農林廳林務局66年5月2日66林造
        字第19838 號函可憑，足證放棄種植孟宗竹而改種其他
        適合樹種乃為自然環境限制所不得不然。又「原租地內
        果樹可視同造林樹」亦有大甲林區管理處梨山工作站73
        年 5月14日73甲梨業字第0481號函可稽，顯見種植果樹
        同屬造林，與造林之本旨並不相悖。再者，孟宗竹既因
        不適於種植而不得不改種其他果樹，則樹木栽植之種類
        、株數、期限及栽植之方法與保育成諾書不符，要屬當
        然。換言之，毋寧應謂系爭保育承諾書所定之竹林（果
        樹）栽植種類、株數、期限及栽植方法等昧於現實，理
        應修改。而更可議者，主管機關坐視現狀已達數十年之
        久，早已形同默許，今反主張乙○○違背保育承諾書之
        前揭規定，實未考量現況，顯與事實不符。
      3.如仍認乙○○違反前揭保育承諾書之規定，或認前揭保
        育承諾書已期滿失效，惟乙○○占有前揭林地既仍有政
        府之調配工作通知書及照顧承諾之公文可憑，乙○○為
        有權占有，大甲林區管理處之主張實屬無據。
    (三)若認乙○○為無權占有，惟大甲林區管理處所主張之請求
      權已因消滅時效完成而不得為回復之請求，乙○○爰為時
      效完成之抗辯，關於動產或未登記不動產所有人之回復請
      求權（所有物返還請求權），仍有民法第 125條規定之適
      用，因15年間不行使而消滅。查前揭林地尚未辦理登記，
      且系爭保育承諾書第 2條載明：「保育期限自70年6月1日
      起至79年5月31日止」，前開保育承諾書自79年5月31日即
      已終止，是若認乙○○為無權占有，則自79年 5月31日起
      至大甲林區管理處提起本件訴訟之94年 9月16日止，顯已
      逾15年之請求權時效，而不得為回復之請求等語，資為抗
      辯。
    (四)並聲明：1.原判決不利於乙○○部分廢棄。2.前項廢棄部
      分，大甲林區管理處在第一審之訴駁回。3.第一審廢棄部
      分及第二審訴訟費用均由大甲林區管理處負擔。4.如受不
      利之判決時，願供擔保，請准宣告免為假執行。
  二上訴人壬○○部分：
    上訴人壬○○於78年 2月25日經訴外人陶永年（已亡故）介
    紹，與乙○○簽訂讓渡契約書購得如原判決附圖假一地號編
    號Ａ、Ｂ、Ｃ、Ｄ、Ｅ部分之林地，惟其占有之權源來自彭
    維岡，乙○○係代理彭維岡與壬○○簽約。後壬○○盡心盡
    力耕耘管理，果樹逐年淘老樹換新苗，另換種高價值之雪梨
    、柿子等，收成逐年增加，又為防風災，以水泥樁架設鐵絲
    網，固定樹枝、果實，此項設備投資40餘萬元。將房舍屋頂
    生鏽鐵皮換成烤漆板、地面鋪塑膠皮、門窗換新鋁門、增設
    陽台、出入門變更方向，並向縣政府申請拓寬道路，加裝陡
    坡護欄，且自資增設果園、路邊水泥護欄，拓寬至房舍道路
    ，使中型貨車可進出房舍、倉庫。另為防園內土石流，作混
    泥土波坎；房舍周邊岩壁，亦用混泥土塞堵磨平，防毒蛇出
    入。依林務局安置榮民承諾書第19條約定，如有保育人員成
    績優良得續定之，壬○○符合此條件等語，資為抗辯。並聲
    明：(一)原判決不利於壬○○部分廢棄。(二)前項廢棄部分，大
    甲林區管理處在第一審之訴駁回。(三)第一審廢棄部分及第二
    審訴訟費用均由大甲林區管理處負擔。(四)如受不利之判決時
    ，願供擔保，請准宣告免為假執行。
  三上訴人辛○○部分：
    上訴人辛○○於60年8月1日與彭維岡訂立買賣契約，購得系
    爭假一林地編號Ｆ、Ｇ、Ｈ部分後即耕作至今，期間長達34
    年之久，未曾中斷或轉讓。又辛○○前與彭維岡之繼承人林
    怡伶發生糾紛，曾於82年11月15日寄發存證信函予大甲林區
    管理處，經大甲林區管理處回函彭維岡之繼承人林怡伶已違
    反保育承諾書中第12條約定，將依保育承諾書第16條辦理，
    但至今從未辦理，顯見被上訴人已默許此違約之事。辛○○
    於82年領有臺中縣和平鄉山地保留地現耕證明書，足以證明
    辛○○已在前開林地耕作長達34年之久，且占有期間為和平
    、繼續占有，符合時效取得前開林地之要件，而大甲林區管
    理處之請求權亦因時效完成而消滅等語置辯。並聲明：(一)原
    判決不利於辛○○部分廢棄。(二)前項廢棄部分，大甲林區管
    理處在第一審之訴駁回。(三)第一審廢棄部分及第二審訴訟費
    用均由大甲林區管理處負擔。(四)如受不利之判決時，願供擔
    保，請准宣告免為假執行。
  四視同上訴人丙○○部分：
    上訴人丙○○目前在梨山如原判決附圖假一地號編號Ａ、Ｂ
    、Ｃ、Ｅ部分之林地經營果園，該林地係於14年前向壬○○
    承租而來，約定租期到96年，於96年有重新訂約，租期 3年
    至99年12月31日止，其果園與辛○○之果園在一起，面積約
    1 公頃。丙○○在其上種植水密桃、梨子，並有鐵皮造工寮
    一棟及水塔一個，該工寮及水塔均係向壬○○承租，不清楚
    所有權之歸屬，資為抗辯。並聲明：(一)原判決不利於丙○○
    部分廢棄。(二)前項廢棄部分，大甲林區管理處在第一審之訴
    駁回。(三)第一審廢棄部分及第二審訴訟費用均由大甲林區管
    理處負擔。(四)如受不利之判決時，願供擔保，請准宣告免為
    假執行。
肆、本件經原審整理兩造之爭點如下：
  一不爭執事項：
    (一)系爭林地為未辦理登記之國有林地，大甲林區管理處為管
      理人。
    (二)彭維岡及乙○○於75年1月3日與被上訴人東勢林區管理處
      合併前之大甲林區管理處簽訂系爭保育承諾書，大甲林區
      管理處同意自70年6月1日起至79年 5月31日止，將所轄系
      爭假一林地交由彭維岡栽植及保育；將所轄系爭假二林地
      交由乙○○栽植及保育，系爭保育承諾書均於79年 5月31
      日屆滿。辛○○於60年8月1日與彭維岡就其所占用之系爭
      假一林地編號Ｆ、Ｇ、Ｈ部分，訂立買賣契約，該部分林
      地原由彭維岡占用，現由辛○○占有使用。
    (三)上訴人占用系爭林地之位置面積，經原審囑託國立臺灣大
      學生物資源暨農學院實驗林管理處測量結果，如系爭假一
      林地編號Ａ、Ｂ、Ｃ、Ｄ、Ｅ部分之土地由壬○○占有使
      用中，其中編號Ａ、Ｂ、Ｃ、Ｅ部分土地現由壬○○出租
      予丙○○經營果園占有使用；編號Ｆ所示之果樹由辛○○
      所種植，編號Ｇ、Ｈ所示工寮為上訴人辛○○所建造，上
      開Ｆ、Ｇ、Ｈ部分土地現由辛○○經營果園占有使用；編
      號Ｉ及Ｊ所示水塔為乙○○建造，該部分土地現由乙○○
      占有使用。系爭假二林地編號Ａ所示果樹為乙○○所有，
      編號Ｂ、Ｃ所示工寮及編號Ｄ所示單向軌道為乙○○所建
      造，上開土地現由乙○○經營果園占有使用（以上各上訴
      人占用面積詳如原判決附圖所示。）
伍、得心證之理由
  一按稱租賃者，謂當事人約定，一方以物租與他方使用收益，
    他方支付租金之契約。前項租金，得以金錢或租賃物之孳息
    充之，民法第 421條定有明文。查依系爭保育承諾書之約定
    ，保育人彭維岡、乙○○承諾願依規定為大甲林區管理處營
    造及保育竹林，其中彭維岡與大甲林區管理處於系爭保育承
    諾書第2條約定得種植孟宗竹270株、梨樹150株、蘋果樹100
    株；乙○○與大甲林區管理處於系爭保育承諾書第 2條則約
    定得種植孟宗竹300株、梨樹80株、蘋果樹200株等語；第10
    條均約定保育成林之主副產物為政府所有，但保育人得依臺
    灣省林產物處分暫行規則第16條第1項第5款之規定專案申請
    繳納價金後承採之（附註：果樹分收率在未有新規定之前，
    暫比照濫墾地內果樹分收率由管理處分收 12.5%），其計算
    如下：1.竹林部分應繳價金（總生產量×市價－至市場運費
    ）×10% ；2.果樹部分應繳價金（總生產量×市價一至市場
    運費）×12.5% 等語。核其內容係約定保育人承採梨、蘋果
    等產物前須繳納價金始得為之，足見彭維岡、乙○○使用系
    爭林地須支付對價方能收益其上果實等作物，並非無償，是
    系爭竹林保育承諾書之性質，應屬租賃契約，先予敘明。
  二按租賃期限屆滿後，承租人仍為租賃物之使用收益，而出租
    人不即表示反對之意思者，視為以不定期限繼續契約，民法
    第451條亦定有明文。查依系爭保育承諾書第2條之約定，系
    爭二份保育承諾書之期限均已於79年 5月31日屆滿，惟彭維
    岡、乙○○仍繼續占用系爭林地為使用收益，大甲林區管理
    處未即表示反對之意思，雙方間之法律關係依法應視為不定
    期限租賃。而不定期限之租賃，出租人依民法第450條第2項
    之規定，得隨時終止。本件大甲林區管理處主張其與彭維岡
    、乙○○間就系爭林地之系爭保育承諾已終止，上訴人占用
    各該土地並無合法權源，上訴人則各以前開情詞置辯。茲就
    上訴人占用系爭林地是否有合法正當之權源分述如下：
    (一)就系爭假一林地部分：
      1.視同上訴人丁○○、己○○部分：
        係爭假一林地土地原由彭維岡向大甲林區管理處承租使
        用收益，雙方訂有系爭竹林保育承諾書，性質上為租賃
        契約，且已視為不定期限租賃，已如前述。又彭維岡已
        死亡，其繼承人為其妻林怡伶、其子己○○；林怡伶復
        於92年12月 2日死亡，其繼承人為視同上訴人丁○○、
        己○○，此有戶籍謄本、繼承系統表在卷可稽（見原審
        卷第15、49 、52、101、102 頁），依法自應由其二人
        繼承系爭假一林地之不定期限租賃關係。依系爭竹林保
        育承諾書第 5條之約定，保育人應遵照承諾書所規定竹
        林（果樹）種類，株數裁植其成活株數如有不足時保育
        人應於大甲林區管理處所限定期限內補植等語，違反承
        諾書約定之事項者，或擅在林地內搭建房屋者，依前揭
        暨林保育承諾書第16條第4款、第5款之約定，保育人應
        即終止其保育工作，並將保育林地承諾書無條件交還給
        大甲林區管理處（見原審卷第17、18頁）。換言之，未
        依約定方法為租賃物之使用、收益，經出租人阻止而仍
        繼續為之者，出租人得終止契約。大甲林區管理處主張
        視同上訴人沈英彥、己○○之被繼承人林怡伶於系爭假
        一林地種植蘋果樹80株、梨樹 550株、李樹15株、水蜜
        桃樹 120株等情；沈英彥、己○○未到庭或具狀爭執之
        ，依民事訴訟法280條第 3項前段及第1項前段之規定，
        視同自認。另丙○○亦於原審自認其承租之林地有種水
        蜜桃之情事（見原審卷第 263頁），堪信大甲林區管理
        處此部分主張為真實。又依系爭保育承諾書第 2條之約
        定，承租人僅能種植孟宗竹200株、梨樹150株、蘋果樹
        100 株（見原審卷第17頁），足見丁○○、己○○確有
        違反前揭承諾書約定之事項。茲大甲林區管理處於準備
        書狀以沈英彥、己○○違反前揭約定，主張依系爭保育
        承諾書第16條第 5項之規定，終止系爭保育關係即租賃
        契約之意思表示，依法自屬有據。該書狀已分別於96年
        11月2日、96年11月3日送達於沈英彥、己○○，此有送
        達證書在卷可稽（見原審卷第398、399頁），是大甲林
        區管理處與丁○○、己○○間就系爭如系爭假一林地之
        不定期租約，已於96年11月 3日因大甲林區管理處為終
        止之意思表示而不復存在。
      2.上訴人壬○○、丙○○部分：
        壬○○固抗辯：伊於78年 2月25日與乙○○簽訂讓渡契
        約書，約定由乙○○將占有之系爭假一林地編號Ａ、Ｂ
        、Ｃ、Ｄ、Ｅ部分之林地讓渡與伊，伊占用權源來自彭
        維岡，乙○○係代里彭維岡與伊簽約，伊有合法占用權
        源等語，並提出讓渡契約書暨位置圖為證（見原審卷第
        318 頁）。惟查壬○○占用前揭林地，原係由彭維岡與
        大甲林區管理處簽訂系爭保育承諾書，向大甲林區管理
        處承租而來，與乙○○無關。而壬○○所提出之前揭讓
        渡書上載讓渡人為乙○○，並無一語提及乙○○有代理
        彭維岡簽約之情事。又依系爭保育承諾書第12條後段之
        約定，保育人不得藉任何理由將所承諾之保育林地轉讓
        他人等語（見原審卷第18頁），是縱彭維岡生前有將本
        件承租系爭假一林地編號Ａ、Ｂ、Ｃ、Ｄ、Ｅ部分林地
        之權利讓與壬○○之情事，亦係其與壬○○間之債權債
        務關係，不能執以對抗大甲林區管理處，是壬○○占用
        前揭林地並無正當之權源，堪以認定。壬○○將其占用
        系爭假一林地編號Ａ、Ｂ、Ｃ、Ｅ部分出租予丙○○經
        營果圖，基於債權相對性原則，亦不能對抗大甲林區管
        理處，對大甲林區管理處而言，丙○○占有使用前揭林
        地，亦為無權占有。
      3.上訴人辛○○部分：
        (1)辛○○不爭執占用系爭假一林地編號Ｆ、Ｇ、Ｈ部分
          之事實，惟抗辯：伊於60年8年1日與彭維岡訂立買賣
          契約，購得前揭林地後即耕作至今，有合法占用權源
          等語，並提出買賣契約為證（見原審卷第70頁）。惟
          查，依系爭保育承諾書第12條後段之約定，保育人不
          得藉任何理由將所承諾之保育林地轉讓他人等語（見
          原審卷第18頁）。是縱彭維岡生前有將本件承租系爭
          假一林地編號Ｆ、Ｇ、Ｈ部分之權利讓與辛○○之情
          形，亦係辛○○與彭維岡間之債權債務關係，依債權
          相對性之原則，不能執以對抗大甲林區管理處，辛○
          ○據此抗辯其占用前揭林地有合法正當之權源，自非
          可採。辛○○復抗辯：伊前與彭維岡之繼承人林怡伶
          發生糾紛，曾於82年11月15日寄發存證信函予大甲林
          區管理處，經原告回函彭維岡之繼承人林怡伶已違反
          保育承諾書中第12條約定，將依保育承諾書第16條辦
          理，但至今從未辦理，顯見大甲林區管理處已默許此
          違約之事云云。查大甲林區管理處於82年間既已函知
          彭維岡之繼承人沈怡伶有違反保育承諾書中第12條約
          定，將依保育承諾書第16條辦理，事後縱未依法終止
          租約，惟大甲林區管理處亦未與辛○○就前揭林地簽
          訂保育承諾書，或有其他同意辛○○占有使用該林地
          之積極行為，尚不能憑大甲林區管理處單純之沈默，
          遽而推認辛○○與彭維岡間就前揭林地之轉租行為可
          以對抗大甲林區管理處，辛○○此部分抗辯，亦非可
          採。
        (2)按未依法登記為公有或私有之林地，既概屬國有，則
          不論國家已否辦理登記，均不適用關於取得時效之規
          定，俾達國土保安長遠利益之目標，並符保育森林資
          源，發揮森林公益及經濟效用之立法意旨（森林法第
          1條及第5條），自無民法第769條、第770條取得時效
          規定之適用（最高法院89年台上字第 949號判例參照
          ）。查辛○○所占用之前揭林地，為未辦理所有權登
          記之國有林地，此為兩造所不爭執，則依前開判例意
          旨，並無取得時效規定之適用。是辛○○抗辯：伊於
          前開林地耕作長達34年之久，占有期間為公然、和平
          、繼續占有，已符合時效取得前揭林地，或取得該林
          地之地上權云云，不足採信。
        (3)按不動產所有人之回復請求權及除去妨害請求權，均
          以維護所有權之圓滿行使為目的，為避免發生權利上
          名實不符，真正所有人無法確實支配其所有物之現象
          ，已登記不動產所有人之回復請求權及除去妨害請求
          權，無民法第 125條消滅時效規定之適用，業經司法
          院大法官會議著有釋字第107號及第164號解釋在案。
          而森林係指林地及其群生竹、木之總稱。森林以國有
          為原則。森林所有權及所有權以外之森林權利，除依
          法登記為公有或私有者外，概屬國有。森林法第 3條
          及該法施行細則第 2條定有明文。未依法登記為公有
          或私有之林地，既概屬國有，則不論國家已否辦理登
          記，均不適用關於取得時效之規定。從而為避免發生
          權利上名實不符，真正所有人無法確切支配其所有物
          之現象，其回復請求權及除去妨害請求權，自亦無民
          法第 125條消滅時效規定之適用（最高法院87年度台
          上字第1738號判決意旨參照）。準此，本件系爭林地
          既為未登記之國有林地，其回復請求權並無民法第12
          5 條消滅時效規定之適用，故大甲林區管理處主張其
          返還林地請求權並未罹於消滅時效，自屬有理。辛○
          ○抗辯：大甲林區管理處之林地返還請求權已罹於民
          法第 125條所定15年之消滅時效云云，亦非可採。辛
          ○○占用系爭假一林地編號Ｆ、Ｇ、Ｈ部分之林地並
          無合法正當之權源，亦堪認定。
        (4)依系爭保育承諾書第12條約定，保育人於受託保育期
          間不得要求再安置其他工作，並不得藉任何理由將所
          承諾之保育林地轉讓他人或抵押借款。大甲林區管理
          處將如附圖假一地號所示之林地交由彭維岡營造及保
          育，為免保育人為一己私利，擅自將國有林地轉讓他
          人，造成法律關係複雜，將來收回林地困難，故明文
          禁止保育人不得以任何理由轉讓他人。辛○○自彭維
          岡受讓保育前揭林地之權利，惟不能對抗大甲林區管
          理處，已如前述。大甲林區管理處行使物上請求權，
          事關國有林地之國土保安及集水區之水土保持，難謂
          有任何權利濫用可言。
    (二)就系爭假二林地部分：
      1.乙○○於75年1月3日與大甲林區管理處簽訂系爭保育承
        諾書，大甲林區管理處同意自70年6月1日起至79年 5月
        31日止，將所轄系爭假二林地交由乙○○栽植及保育等
        情，為兩造不爭執之事實，復有系爭系爭保育承諾書暨
        位置圖在卷可憑（見原審卷第28至30頁）。而系爭保育
        承諾書之性質為租賃，已如前述，足見乙○○係基於租
        賃契約占用前揭林地。乙○○抗辯：伊合法占有前揭林
        地之權源非依據系爭保育承諾書，而係依大甲林區管理
        處59年3月25日甲人字第03272號榮民調配工作通知書云
        云，並提出大甲林區管理處榮民調配工作通知書為證（
        見原審卷第76頁）。惟查，該調配工作通知書之內容，
        係將原擔任梨山站刈草工作之乙○○，改調派梨山站竹
        林保育工作，其所謂竹林保育工作之內容、工作地點等
        均不明，尚難據以證明乙○○係依該調派通知書奉派保
        育附圖假二地號所示之林地。參以乙○○於原審自認：
        伊本來係保育員，負責砍草，有支領薪水，後來是大甲
        林區管理處的處長在59年 3月25日輔導就業，之後伊就
        沒有支領薪水，輔導就業以後當時是讓伊去找一塊地開
        墾等語（見原審卷第187頁）。足見乙○○於59年3月間
        自原負責刈草之工作離職後，係經輔導就業，覓地開墾
        ，其開墾之土地如即為系爭假二林地，嗣並已於75年 1
        月 3日與大甲林區管理處簽訂系爭保育承諾書，則其使
        用該林地之法律關係，自應該系爭保育書之性質定之。
        再者，乙○○係依該調配工作通知書改派保育系爭假二
        林地，核其占用前揭林地之性質當係基於任職關係受大
        甲林區管理處之指示而對該林地有管領之力，則乙○○
        就該林地僅為占有輔助人而已。惟乙○○係占有該林地
        ，且於其上經營果圖，其為自主占有，非他主占有甚明
        ，是前揭調派通知書無法據以證明其占用前揭林地有何
        合法正當之權源。
      2.依系爭保育承諾書第 5條之約定，保育人應遵照承諾書
        所規定竹林（果樹）種類，株數栽植其成活株數如有不
        足時保育人應於大甲林區管理處所限定期限內補植等語
        。違反承諾書規定事項者，或擅在林地內搭建房屋者，
        依前揭保育承諾書第16條第4款、第5款之約定，保育人
        應即終止其保育工作，並將保育林地承諾書無條件交還
        給大甲林區管理處。即未依約定方法為租賃物之使用、
        收益，經出租人阻止而仍繼續為之者，出租人得終止契
        約。而依系爭承諾書第 2條之約定：果木樹林面積為保
        育面積10% ，惟保安林地僅得種植喬木果樹；竹林（果
        樹）栽植之種類、株樹、期限及栽植之方法如左，孟宗
        竹：300株，梨：80株，蘋果：200株等語。查大甲林區
        管理處主張乙○○於前揭林地上種植蘋果樹20株、梨樹
        110株、李樹60株、水蜜桃樹350株、甜柿40株等情，此
        為乙○○所不爭執，足見乙○○確有違反前揭承諾書約
        定之事項。乙○○雖抗辯：伊未依系爭保育承諾書約定
        之種類及株數種植竹林、果樹，係因梨山地區海拔為19
        64公尺，不適宜種植孟宗竹等語，並提出臺灣省農林廳
        林務局66年5月2日66林造字第 19838號函為證（見原審
        卷第80頁）。惟查乙○○所承租之前揭林地，位於德基
        水庫之水源區，乙○○承租該林地固可種植果樹經營果
        園，惟依系爭承諾書之約定，亦負有保育林地之目的，
        為避免破壞水土保持，其可種植之樹種，自應有合理之
        限制，是該林地縱有不適宜種植孟宗竹之情事，亦應與
        被上訴人協商更改承諾書內容，再依新約定內容辦理，
        不應違反承諾書約定，擅自種植李樹、水蜜桃樹等樹種
        ，是乙○○此部分抗辯，亦難採信。另前大甲林區管理
        處梨山工作站雖曾於73年 5月14日以73甲梨業字第0481
        號函表示：「德基水庫集水區內國有林班地承租人名義
        變更，審核標準業經奉准依照臺灣省國有林事業區出租
        造林地管理辦理第20條規定，予以辦理，原租地內果樹
        可視同造林樹，據以辦理」等語（見原審卷第81頁）。
        惟前開函文發文之目的，僅係作為承租之造林地成林後
        ，造林人擬變更名義或將其權利轉讓他人，依前開管理
        辦法第20條規定，敘明理由向林管處申請核准，承辦單
        位參照前臺灣省政府農林廳林務局53年3月2日林政字第
        09000 號函規定之三項審核標準：造林地業經完成造林
        （除地除外），造林木已達3年生以上，成活率在75%以
        上，據以審查決定時之認定標準。前揭函文依其意旨係
        適用於「出租造林契約」與本件系爭保育承諾書之權利
        義務關係不同，尚不能據此認為主管機關有變更系爭保
        育承諾約定條款之意思，亦即無法認乙○○可無庸再依
        前揭承諾書指定樹種造林，或可增植補植果樹之意。乙
        ○○辯稱：原租地果樹可視同造林樹云云，亦非可採。
        茲大甲林區管理處於起訴書狀以乙○○違反前揭約定，
        主張依系爭保育承諾書第16條第 5項之規定，終止系爭
        保育關係即租賃契約之意思表示，依法自屬有據。該書
        狀已於94年 9月27日送達於乙○○，此有送達證書在卷
        可稽（見原審卷第40頁），是大甲林區管理處與乙○○
        間就系爭假二林地之不定期租約，已於94年 9月27日因
        大甲林區管理處為終止之意思表示而不復存在，自斯時
        起乙○○占用前揭林地已失其合法權源。另乙○○占用
        如系爭假一林地編號Ｉ、Ｊ部分，不在其原承諾保育範
        圍，且其並未舉證有何合法正當之占用權源，自屬無權
        占有。而大甲林區管理處就系爭假二林地部分之物上請
        求權及租賃物返還請求權係自前終止租約時起算，並未
        逾15年，自未罹於時效。況系爭林地屬未登錄之國有林
        地，並無消滅時效規定之適用，是乙○○所為之時效抗
        辯，亦非可採。
      3.臺灣省政府農林廳77年 9月20日77農林字第7854號函及
        臺灣省政府農林廳林務局大甲林區管理處77年10月13日
        77甲梨業字第1042號函文意旨，係為處理竹林保育榮民
        退休事宜，乃訂立二種方案供竹林保育榮民擇一辦理，
        亦即：(1)辦理退休者領取退休金後，為照顧榮民生活，
        林地及工寮暫不收回；地上物之採收期限延長為 5年，
        必要時得再予延長，惟應至法院辦理公證，期滿無條件
        收回。或(2)繼續維持現狀保育林地者，死亡後遺屬領取
        撫卹金，並得繼續保育林地；惟繼承之遺屬不能親自繼
        續保育時，保育地應無條件收回，亦應先至法院公證後
        辦理（見本院卷第77 至79頁）。前開函文所示2方案與
        竹林保育承諾書並無衝突，亦即如竹林保育榮民選擇退
        休，仍應簽具竹林保育承諾書，並約定 5年後無條件返
        還林地；如竹林保育榮民選擇繼續擔任竹林保育工作，
        則仍應依竹林保育承諾書第19條約定，每9年續定1次契
        約，且均應遵守竹林保育承諾書之約定。換言之，違反
        系爭保育承諾書約定之義務者，大甲林區管理處仍得依
        約終止契約。乙○○擅自種植李樹、水蜜桃樹等樹種，
        違反系爭保育承諾書，已如前述，則乙○○抗辯其依臺
        灣省政府農林廳及臺灣省政府農林廳林務局大甲林區管
        理處前揭函文係有權占有云云，亦無法採信。
  三按承租人於租賃關係終止後，應返還租賃物；租賃物有生產
    力者，並應保持其生產狀態，返還出租人，民法第 455條定
    有明文。又所有人對於無權占有或侵奪其所有物者，得請求
    返還之。對於妨害其所有權者，得請求除去之，民法第 767
    條前段及中段亦分別定有明文。而剷除果樹等地上作物及拆
    除建物等地上物為事實上之處分行為，需對該果樹等地上作
    物及建物等地上物有處分權始得為之，是其除去其請求權之
    相對人自需係有處分權之人。另依民法第 767條前段請求無
    權占有者返還所有物，應向現在占有之人為之，且其所謂占
    有人包括直接占有人，如承租人，以及間接占有人，如出租
    人。
    (一)丁○○、己○○於大甲林區管理處終系爭保育承諾之不定
      期租賃契約後，應依民法第 455條之規定，將租賃物即系
      爭假一林地編號Ａ至編號Ｊ合計1.4614公頃之林地返還予
      大甲林區管理處，是大甲林區管理處依終止契約後之法律
      關係所為之此部分請求為有理由。大甲林區管理處依終止
      契約後之法律關係所為之此部分請求既有理由，無須再審
      酌其依無權占用之法律關係為同一請求是否有理由。
    (二)壬○○於原審自認：系爭如系爭假一林地編號Ａ面積0.83
      71公頃之果樹為其所有，編號Ｂ面積0.0056公頃之陽台、
      編號Ｃ面積0.0252公頃之工寮及編號Ｅ面積0.0012公頃之
      水塔為其所建造，編號Ａ、Ｂ、Ｃ、Ｅ所示之部分現由其
      出租予丙○○經營果園占有使用中（見原審卷第313、314
      頁）。丙○○亦於原審自認：伊向壬○○承租系爭假一林
      地編號Ａ、Ｂ、Ｃ、Ｅ所示之林地經營果園占有使用中等
      語（見原審卷第 313頁）。壬○○嗣改稱：承諾書規定房
      舍、工寮、果樹是屬於大甲林區管理處所有的，借予壬○
      ○使用，錢憲只是出錢修繕，無權拆除云云。惟上訴人壬
      ○○並未與大甲林區管理處簽訂保育承諾書，壬○○援引
      保育承諾書之約定據以主張，自非可採。且依壬○○所提
      出之其與乙○○就系爭假一林地讓渡事項所簽訂之讓度契
      約書第 1條之約定，乙○○除將保育權利讓渡予壬○○外
      ，並讓渡地上物及區內建築物（見原審卷第 318頁）。是
      壬○○辯稱：伊非果樹、工寮等地上物之所有權人，無權
      拆除云云，自非可採。而壬○○占用前揭林地並無合法正
      當之權源，已如前述，且前揭果樹、工寮等地上物之存在
      ，妨害被上訴人就該部分土地所有權之使用收益，大甲林
      區管理處依民法第 767條前段、中段之法律關係請求壬○
      ○應將系爭假一林地編號Ａ之果樹剷除，將編號Ｂ之陽台
      、編號Ｃ之工寮及編號Ｅ之水塔拆除，並與丁○○、己○
      ○將前開林地返還予大甲林區管理處，核屬有據。
    (三)辛○○於原審自認系爭假一林地編號Ｆ面積0.5791公頃之
      果樹為其所有，編號Ｇ面積0.0085公頃之工寮及編號Ｈ面
      積0.0015公頃之工寮為其所建造，Ｆ、Ｇ、Ｈ所示部分現
      由其經營果園占有使用中。而辛○○占用前揭林地並無合
      法正當之權源，已如前述，且前揭果樹、工寮等地上物之
      存在，妨害大甲林區管理處就該部分土地所有權之使用收
      益，是大甲林區管理處依民法第 767條前段、中段之規定
      請求辛○○應將系爭假一林地編號Ｆ之果樹剷除，將編號
      Ｇ、Ｈ之工寮拆除，並與丁○○、己○○將前開土地返還
      予大甲林區管理處，核屬有據。
    (四)乙○○於原審自認系爭假一林地編號Ｉ面積0.0010公頃之
      水塔及編號Ｊ面積0.0002公頃之工寮為其所建造（見原審
      卷第 312頁），另系爭假二林地編號Ａ面積2.6674公頃之
      果樹為其所有，編號Ｂ面積0.0183公頃之工寮、編號Ｃ面
      積0.0012公頃之工寮及編號Ｄ長度246.55公尺之單向軌道
      為其所建造，前開Ｉ、Ｊ、Ａ、Ｂ、Ｃ、Ｄ所示部分現由
      其經營果園占有使用中。而乙○○占用前揭林地並無合法
      正當之權源，已如前述，且前揭果樹、工寮、水塔、及單
      向軌道等地上物之存在，妨害大甲林區管理處就該部分土
      地所有權之使用收益，是大甲林區管理處依民法第767 條
      前段、中段之法律關係請求乙○○應將系爭假一林地編號
      Ｉ所示之水塔、編號Ｊ所示之工寮拆除，將如系爭假二林
      地編號Ａ所示之果樹剷除，將編號Ｂ、Ｃ所示之工寮及編
      號Ｄ所示之單向軌道拆除，並將各該部分林地返還予大甲
      林區管理處，核屬有據。大甲林區管理處依民法第 767條
      前段及中段之法律關係所為之此部分請求既有理由，無須
      再審酌其依終止契約後之法律關係為同一請求是否有理由
      。
  四綜上所述，大甲林區管理處依終止系爭保育承諾契約後之法
    律關係及民法第 767條前段、中段之規定，為如前揭聲明所
    示之請求，於原判決主文第一項至第四項所示之部分為有理
    由，應予准許，逾此部分之請求為無理由，應予以駁回。是
    原判決就上開准許部分為上訴人敗訴之判決，並依大甲林區
    管理處及乙○○、辛○○之聲請為假執行、免為假執行之宣
    告，並駁回大甲林區管理處敗訴部分之假執行聲請，經核於
    法均無不合。上訴論旨求予廢棄改判，為無理由，應予駁回
    。
  五又判決所命之給付，其性質非長期間不能履行，或斟酌被告
    之境況，兼顧原告之利益，法院得於判決內定相當之履行期
    間或命分期給付。民事訴訟法第396條第1項定有明文。本件
    上訴人於系爭土地上之地上物一時拆遷不易，本院審酌其境
    況兼顧被上訴人之利益爰定履行期間為二年。
陸、本件待證事實已臻明瞭，兩造其餘攻擊防禦方法及舉證，與
    判決之結果已不生影響，爰不一一詳為審酌，併此敘明。
柒、據上論結，本件上訴為無理由，依民事訴訟法第449條第1項
    、第396條第1項、第78條判決如主文。
中    華    民    國    98    年    5     月    5     日
              民事第三庭    審判長法  官  陳照德
                                  法  官  朱樑
                                  法  官  李平勳
以上正本係照原本作成。
如對本判決上訴，須於收受判決送達後20日內向本院提出上訴書
狀，其未表明上訴理由者，應於提出上訴後20日內向本院提出上
訴理由書（須按他造人數附具繕本）。上訴時應提出委任律師為
訴訟代理人之委任狀。具有民事訴訟法第 466條之1第1項但書或
第 2項之情形為訴訟代理人者，另應附具律師及格證書及釋明委
任人與受任人有該條項所定關係之釋明文書影本。
                                  書記官  江丞晏
中    華    民    國    98    年    5     月    5     日


司法院資訊處製作；財團法人民間司法改革基金會備份。
